【裁判字號】    92,抗,2392
【裁判日期】    920826
【裁判案由】    破產宣告
【裁判全文】
臺灣高等法院民事裁定                            九十二年度抗字第二三九二號
    抗  告  人  丙○○
                己○○
                乙○○
                丁○○
                糜貞元
    共同代理人  李宜光律師
    複代理人    李宗輝律師
右抗告人因相對人甲○○等與債務人戊○○間聲請宣告破產事件，對於中華民國九十
二年三月十九日台灣台北地方法院九十二年度破更一字第一號所為裁定提起抗告，本
院裁定如左：
      主    文
原裁定廢棄。
相對人於原法院之破產聲請駁回。
聲請及抗告程序費用由相對人負擔。
      理    由
一、抗告人為本件破產事件之利害關係人，依法得對原裁定提起抗告，而抗告人於九
    十二年六月二十六日原法院民事執行處通知其等向破產管理人申報債權前，始知
    悉原裁定，則抗告人於九十二年六月十八日提起本件抗告，並未逾法定抗告期間
    ，合先敘明。
二、原裁定意旨略以：「(一)聲請人（即相對人）主張其等對相對人（即戊○○）有侵
    權行為損害賠償請求權之債權存在，係基於戊○○利用朕偉公司名義違法吸金之
    行為，並依台北地院八十六年度重訴字第一一九二號判決、台灣士林地方法院八
    十八年度湖簡字第六八號簡易判決等案之『同一法律理由』為其主張之基礎。查
    該等判決之理由認為：原告李星祿等人主張被告戊○○對外吸金時，與原告約定
    由其替原告加入朕偉公司股東，朕偉公司應於每月給付原告投資所得利益，原告
    可隨時取回投資款，若朕偉公司未如期返還投資款，被告明示願連帶負責，故依
    民法第七百三十九條之法律關係判決被告戊○○應將投資款返還原告等人；或謂
    被告戊○○為朕偉公司董事，該公司將違法吸金所得購買多筆不動產，並以戊○
    ○為所有權人辦理登記，自屬不法侵害原告李海棟之權利，原告依侵權行為之法
    律關係訴請被告戊○○賠償十五萬元及法定利息為有理由。查本件依聲請人所提
    出之澳門賽馬有限公司股票影本、協議書、相對人所書立之保證切結書、證明書
    、承諾書，經核均與前開判決重要爭點認定所依據之證據相同，堪認戊○○利用
    朕偉公司名義，對於相對人等違法吸金後發給投資人（即相對人等）澳門賽馬有
    限公司股票作為憑證，堪信戊○○利用脫法行為違法吸金侵害聲請人等投資人之
    權利，聲請人對戊○○應有侵權行為損害賠償債權之存在。(二)戊○○名下所有之
    財產，僅剩餘拍賣「松山大樓」後所得之案款八億七千八百萬元，經台北地院強
    制執行程序分配後，現尚剩餘一億八千零三十八萬三千八百六十一元。而其餘有
    執行名義之債權人參與分配之債權額依卷內資料，達十餘億元，經本院依職權調
    閱台北地院執行處八十六年度民執字第五三二九號執行卷宗查明屬實，戊○○之
    財產顯已不足清償債務，符合破產法第五十七條之要件。綜上所論，戊○○之財
    產已不足以清償債務，相對人聲請宣告戊○○破產，核無不合，應予准許」等語
    。
三、抗告意旨略以：(一)抗告人丙○○等人為債務人戊○○之債權人，且於對債務人戊
    ○○業已取得法院勝訴確定判決，並經台北地方法院以八十六年度執字第五三二
    九號強制執行案件對債務人戊○○財產強制執行中，故抗告人對於相對人甲○○
    等人與債務人戊○○間之訴訟，顯有民事訴訟法第五十八條規定之法律上利害關
    係，抗告人為輔助債務人戊○○，得為訴訟上之參加行為，並與本件抗告之訴訟
    行為合併提起。(二)強制執行法第四十一條第三項規定，經提出分配表異議之訴起
    訴證明者，該債權應受分配之金額，應行提存。前開提存之性貿，依據學者見解
    ，亦認為屬於「清償提存」性質，而與臺北地院所為之「清償提存」相符。因此
    本件債務人戊○○所有松山大樓之分配款，既經臺北地院依法以債權人林榮輝等
    一百九十七人（即抗告人等）為「清償提存」之受取利益人而交付提存所，則該
    等分配款已非屬債務人戊○○所有，且危險負擔已移轉予債權人林榮輝等一百九
    十七人，其後之利益或不利益均與債務人戊○○無關，從而該等分配款於提存後
    ，其所有權即已不再屬於債務人戊○○所有，應屬至明。(三)本件台北地院既已將
    債務人戊○○所有財產拍賣款，以債權人林榮輝等一百九十七人為受取利益人而
    「清償提存」，則其提存利益人，應為債權人林榮輝等一百九十七人，而非債務
    人戊○○，從而前開分配款即已屬於債權人林榮輝等一百九十七人所有而依比例
    分配，不僅已非屬債務人戊○○所有，不能再就該分配款聲請破產組織破產財團
    ，縱然是其他債權人亦不得再行聲請參與分配，從而本件即無宣告破產之理由；
    (四)據最高法院八十一年度台上字第二八九八號判決意旨亦認參與分配異議之訴，
    僅屬於債權人內部彼此間對應受分配金額之爭議，為保護參與分配之聲明人不因
    提起參與分配訴訟而使其債權喪失受清償之利益，以及避免因債權人彼此間應受
    分配金額之爭議，導致債務人始終無法清償消滅債務，而使債權人與債務人問債
    之關係，長久處於不安定狀態，因此於執行法院將分配款以參與分配債權人名義
    「清償提存」後，已發生清償效力，債務人與債權人間之債務關係消滅，從此提
    存之分配款危險負擔及利益或不利益，均一概歸由參與分配債權人享有或負擔，
    而與債務人無涉。故執行法院在強制執行程序中，為參與分配債權人利益提存之
    分配款，一旦完成提存程序，即已發生清償參與分配債權人債權之效力，縱然嗣
    後債務人被宣告破產，惟仍不影響清償之效力，並未認清償提存之發生效力，僅
    限於分配表異議之訴判決確定，對於撤回分配表異議之訴之情形不適用。(五)縱有
    相對人等對債務人戊○○聲請宣告破產，惟此亦不影響聲請人丙○○等一百九十
    七位債權人已受清償分配款之權利，亦不應因此而延誤本件分配表製作及分配款
    之發放，此可由原審裁定認定債務人戊○○名下松山大樓拍賣所得案款八億七十
    八百萬元，雖經相對人等多方聲請破產宣告，惟台北地院仍依法發放分配款近七
    億元可資為證。(六)依司法院院解字第一五０五號解釋見解，是參加人等對債務人
    戊○○所有財產強制執行事件之分配款，既於清償提存時即視為已由債務人向債
    權人（即參加人等）清償受領完畢，強制執行程序早已終結，債務人戊○○就本
    件強制執行事件已無其他財產可供組織破產財團，則依前述司法院解釋之意旨，
    破產財團已不能構成，本件相對人等所為之破產聲請，即無理由等語。
四、按，「債務人之財產被假扣押後，他債權人執終局判決聲請執行，經制成分配表
    ，其應分配於假扣押債權人之金額依法予以提存，因強制執行法第一百三十三條
    規定因執行假扣押依分配程序應分配於假扣押債權人之金額應提存之，其立法意
    旨應係指專為假扣押債權人而提存，非為債務人而提存，嗣假扣押債權人如本案
    獲勝訴判決確定，即得單獨就此而受償，他債權人就此不得再聲請強制執行，否
    則前開法條即失去其意義」。（司法院第三期司法業務研究會研究意見及最高法
    院八十三年台抗字第一八六號裁判意旨），及「破產固係對於債務人不能清償債
    務者宣告之，但法院就破產之聲請，以職權為必要之調查，確係毫無財產，則破
    產財團即不能構成，無從依破產程序清理其債務。參照破產法第一百四十八條之
    趣旨，自應依同法第六十三條，以裁定駁回其聲請」。（參司法院院字第一五０
    五號解釋(二)項），合先敘明。
五、經查，債務人戊○○，其主要財產即「松山大樓」，該大樓拍賣後，所得之案款
    為八億七千八百萬元，經台北地院強制執行程序分配後，現尚剩餘一億八千零三
    十八萬三千八百六十一元，而其餘有執行名義之債權人參與分配之債權額依卷內
    資料，達十餘億元，因債權人提起分配表異議之訴，經台北地院民事執行處提存
    於該院提存所，業經原法院依職權調閱台北地院執行處八十六年度民執字第五三
    二九號執行卷宗查明屬實，並有提存書在卷可稽，復為兩造所不爭執，堪信為真
    實。依前開實務見解說明可知，本件債務人名下僅有之財產既已經提存於台北地
    院之提存所，因此提存物為金錢等代替物，則於交付提存所後，其所有權即移轉
    於提存所，而不再屬於債務人所有，其他債權人已不得再聲請強制執行，僅能留
    待債權人所提分配表異議之訴之結果，依裁判為分配。然無論裁判結果如何，均
    僅屬於參與分配債權人內部彼此間對應受分配金額之爭議，只有原合法參與分配
    之債權人，方有權利受分配，債務人及其他當時未參與分配之債權人，已不能再
    參與受償。是以經台北地院強制執行程序提存之執行案款，依法已不再屬於債務
    人所有，相對人又未舉證證明債務人尚有其他財產，抗告人主張債務人名下已無
    其他財產，相對人等對債務人戊○○聲請宣告破產，惟此亦不影響抗告人與其他
    共一百九十七位債權人已受清償分配款之權利，亦不應因此而延誤本件分配表製
    作及分配款之發放等語，應可採信。則破產財團即不能構成，無從依破產程序清
    理其債務，參照破產法第一百四十八條之趣旨，自應依同法第六十三條，以裁定
    駁回相對人之聲請。抗告意旨執此指摘原裁定不當，求為廢棄，為有理由。應由
    本院自為裁定，駁回相對人於原法院之破產聲請。
六、據上論結，本件抗告為有理由，爰裁定如主文。
中      華      民      國    九十二    年      八      月    二十六    日
                                    民事第三庭
                                        審判長法  官  張  宗  權
                                              法  官  吳  秀  美
                                              法  官  蕭  艿  菁
右正本係照原本作成。
如不服本裁定，應於收受送達後十日內向本院提出抗告狀，並應繳納抗告費新台幣四
十五元正。
中      華      民      國    九十二    年      八      月    二十六    日
                                              書記官  尤  峰  惠


司法院資訊處製作；財團法人民間司法改革基金會備份。
